臺灣高等法院刑事判決　　　　　 95年度重上更(三)字第184號
上　訴　人
即　被　告　乙○○
選任辯護人　王存淦律師
上列上訴人因殺人案件，不服臺灣臺北地方法院八十九年度重訴
字第一０號，中華民國八十九年十二月十二日第一審判決（起訴
案號：臺灣臺北地方法院檢察署八十八年度偵字第二七一九二號
、二七一九三號、八十九年度偵字第二八三八號），提起上訴，
經判決後，由最高法院第三次發回更審，本院判決如下：
    主  文
原判決關於乙○○殺人部分撤銷。
乙○○殺人，累犯，處有期徒刑拾壹年。
    事實及理由
一、構成犯罪要件之事實
    乙○○前曾因犯重利罪，經本院於民國（下同）八十四年四
    月十九日判處有期徒刑五月確定，而於八十四年五月三十日
    執行完畢。仍不知悛悔，於八十八年十二月十三日晚間，與
    友人在台北市中山區○○○路○段十號一樓「長廊西餐廳」
    內飲酒，至翌（十四）日凌晨一時許酒罷欲離去時，適於該
    餐廳之門口碰到舊識丙○○偕同潘蔚宗及綽號「阿峰」之不
    詳姓名男子，正欲至該餐廳，乙○○遂復與丙○○等人返回
    餐廳內共同飲酒。未久，乙○○及丙○○二人因敬酒問題發
    生口角，經酒店服務人員勸解後，丙○○、潘蔚宗及綽號「
    阿峰」之不詳姓名男子三人乃先行離去；然於返回台北縣新
    店市○○路○段二九○號二樓丙○○租住處後，潘蔚宗又提
    議返回該餐廳找乙○○尋仇，丙○○遂與潘蔚宗攜帶原藏置
    於屋內之西瓜刀二把，共同乘坐「阿峰」所駕駛之自用小客
    車返回該西餐廳。三人於同日凌晨三時四十分許到達後，丙
    ○○及潘蔚宗即分持西瓜刀進入該餐廳包廂外，高聲叫喊乙
    ○○之綽號「阿文」；乙○○聞聲走出包廂察看時，即遭丙
    ○○持西瓜刀架住脖子而無法動彈。此際，原與乙○○在包
    廂內飲酒之古易哲（更名古奕男）及郭世海、張家祥、王敏
    圓等四人（均經檢察官為不起訴處分），亦分別衝出查看究
    竟。古易哲見乙○○為丙○○持刀挾持，為解救其脫困，竟
    基於傷害之犯意出拳毆打丙○○之臉頰，丙○○見狀亦揮刀
    反擊，致古易哲之右手臂及張家祥之右手食指、中指及無名
    指均受有刀傷（丙○○、古易哲互訴傷害部分，均經判決公
    訴不受理確定）。而乙○○亦趁此機會掙脫丙○○之挾持，
    並順勢將丙○○推倒於地後，將劉某其所持之西瓜刀搶奪在
    手；旋乙○○因見其同夥之友人郭鴻彰與潘蔚宗互相扭抱在
    一起，爭奪潘蔚宗手中之西瓜刀，乙○○竟萌殺人之犯意，
    其客觀上明知西瓜刀為大型鋒銳之兇器，持以砍人可造成重
    大之創口大量流血，而能致人於死，仍持該西瓜刀朝潘蔚宗
    左背部猛砍一刀；潘蔚宗被砍後，混亂中又以左手撥擋，致
    另受有左背部長十八公分之刀切割傷及左手虎口裂傷，傷重
    不支而倒地，乙○○、郭鴻彰見狀乃乘隙奪門逃逸。嗣潘蔚
    宗雖經送醫急救，惟因背部在左肩胛骨下近中線自頭頂往下
    四十至六十公分，有斜走之刀創長十八公分，且該刀創為切
    割深入左第八肋骨切斷至左胸腔，造成大量出血，旋於同日
    凌晨四時許，因左胸血胸而休克死亡。嗣經警循線先逮捕丙
    ○○、張家祥、古易哲、王敏圓及郭世海等人，再循線查獲
    乙○○。案經潘蔚宗之父潘泰城訴由台北市政府警察局中山
    分局移送臺灣臺北地方法院檢察署檢察官偵查起訴。
二、認定犯罪之積極證據：
  (一)被告坦承有於前揭時地與丙○○等人發生衝突及推倒丙○○
    等情。
  (二)勘驗筆錄、驗斷書、相驗屍體證明書及法務部法醫研究所（
    ８８）法醫所鑑字第一四一二號鑑定書，證明被害人潘蔚宗
    確係因背部刀切割傷，背部在左肩胛骨下近中線自頭頂往下
    四十至六十公分，有斜走之刀創長十八公分，且該刀創為切
    割深入左第八肋骨切斷至左胸腔，致大量出血左胸血胸休克
    死亡等情。
  (三)證人丙○○於偵審中證稱：「應該阿文（即被告乙○○）和
    他的朋友拿刀砍潘蔚宗」（偵字第二七一九二號卷第一五四
    頁）、「那天情形很混亂，潘蔚宗被砍時，我人也倒在地上
    ，所以我沒看到誰砍他，我看到倒地的潘蔚宗．．．在他旁
    邊有乙○○和阿彰，手拿刀子的是乙○○．．．潘蔚宗被砍
    時我聽到的說法是阿文砍潘蔚宗的．．．這是我出北所後聽
    到古易哲、王敏圓、郭世海他們說的．．．」（見原審卷(一)
    第四四頁）、於本院更(三)審交互詰問時亦一再證稱：「潘蔚
    宗被殺傷倒地在地上時，確看見被告持刀與郭鴻章站在潘蔚
    宗旁邊．．．我沒注意到郭鴻彰手上是否有刀」等語。證人
    古易哲偵審中證稱：「．．．阿文趁機搶劉的刀．．．阿文
    拿刀朝死者砍了一刀，因為死者背對著阿文，阿文就順勢砍
    了一刀．．．」（偵字第二七一九二號卷第三○○頁）、「
    丙○○被打倒之後，乙○○就從手中搶到刀子．．．」（見
    原審卷(一)第四四頁）、「潘蔚宗是被阿文砍的，劉砍我沒砍
    到，阿文就搶了劉的刀子，然後順手砍潘蔚宗」（偵字第二
    七一九二號卷第一○八頁）。證人張家祥偵查中證稱：「潘
    蔚宗是被阿文拿刀砍的，也就是乙○○，阿文搶到丙○○的
    刀子，從潘的背後砍下」（見同上偵查卷第一○七頁）。證
    人郭世海偵審中證稱：「潘蔚宗是阿文砍的」（同上偵查卷
    第一七二頁背面）、「．．．乙○○就拿了小劉的刀子，死
    者是乙○○砍的．．．我抬頭看到死者當時已受傷，乙○○
    當時手上還拿著刀子．．．」（見原審卷(一)第六四頁）。證
    人王敏圓於偵審中證稱：「是阿文乙○○砍潘蔚宗背部一刀
    ．．．他搶到丙○○的刀子砍潘」、「．．．我出去看到死
    者在包廂門口表情很痛苦，阿文站在他旁邊，小劉倒在吧台
    旁，阿文旁邊有站一個人，像是他帶來的朋友．．．當時阿
    文手上應該有拿刀」（同上偵查卷第一○八、二八五頁）、
    「死者是乙○○砍的．．．當時死者旁邊站的人就是乙○○
    ．．．」（見原審卷(一)第六四頁）。
  (四)依上開案發時在場證人之證言，或證稱有看見被告乙○○搶
    下證人丙○○手中之西瓜刀後持刀砍被害人潘蔚宗，或被害
    人潘蔚宗被砍倒在地時，被告乙○○持刀在被害人旁邊，證
    明被告有持西瓜刀砍殺被害人之事實。
三、被告之辯解：
  (一)否認有持刀砍殺被害人之犯行。
  (二)我沒有搶刀子，亦未殺人；證人張家祥、古易哲、王敏圓及
    郭世海是為了交保，才勾串起來要我承擔本案罪責；被害人
    是綽號「阿彰」之郭鴻彰所殺，他曾私下向我承認，丙○○
    的西瓜刀混亂中被搶下後，被餐廳人員私下撿到，由證人徐
    偉泰交給餐廳老闆，我掙脫丙○○挾持之後，手上並無西瓜
    刀，有證人徐偉泰及長廊西餐廳之老闆娘甲○○、服務生李
    子碩可以作證。
四、爭點整理：
  (一)被害人潘蔚宗是否遭人持利器所砍殺而死亡。
  (二)潘蔚宗係何人所殺害，究係被告或係郭鴻彰。
  (三)被告是否有搶奪丙○○手中之西瓜刀，並進而持該刀殺害潘
    蔚宗。
  (四)被告如何情況下砍殺潘蔚宗是否該當正當防衛之要件得減輕
    其刑。
五、程序事項（證據能力部分）：
    按九十二年二月六日修正公布，並於同年九月一日施行之刑
    事訴訟法施行法第七條之三規定：「九十二年一月十四日修
    正通過之刑事訴訟法施行前，已繫屬於各級法院之案件，其
    以後之訴訟程序，應依修正刑事訴訟法終結之。但修正刑事
    訴訟法施行前已依法定程序進行之訴訟程序，其效力不受影
    響」。所謂已依法定程序進行之訴訟程序，其「效力不受影
    響」，依其立法意旨係指為避免程序之勞費，本諸舊程序用
    舊法，新程序始用新法之一般法則，各級法院於修正之刑事
    訴訟法施行前，已依法踐行之訴訟程序（包含相關證據法則
    之適用），其效力不受影響。故而，對於提起上訴之案件，
    於修正刑事訴訟法施行前，原審法院就可得為證據之證據，
    已依法定程序調查者，其效力亦不受影響而言。查本案在司
    法警察機關、檢察官偵查迄原審審理期間，均仍在修正前刑
    事訴訟施行期間，故有關證人丙○○、古易哲、郭世海、張
    家祥、王敏圓等人依修正前刑事訴訟法規定調查證據程序之
    證據，其效力不受影響，且檢察官、被告及其辯護人於原審
    準備程序及本院審判期日時均表示無意見而不予爭執，且迄
    至言詞辯論終結前亦未再聲明異議或聲請詰問證人，依刑事
    訴訟法第一百五十九條之五第一項之規定，本院認相關證人
    之證言均具有證據能力，合先敘明。
六、對於被告辯解本院之判斷：
  (一)被害人潘蔚宗是否遭人持利器所砍殺而死亡：
    本件被害人潘蔚宗確係因背部刀切割傷，背部在左肩胛骨下
    近中線自頭頂往下四十至六十公分，有斜走之刀創長十八公
    分，且該刀創為切割深入左第八肋骨切斷至左胸腔，致大量
    出血左胸血胸休克死亡等情，業經檢察官督同法醫師相驗並
    經解剖認定屬實，有勘驗筆錄、驗斷書、相驗屍體證明書及
    法務部法醫研究所（８８）法醫所鑑字第一四一二號鑑定書
    在卷可稽（詳八十八年相字第九四七號卷），為本案不爭之
    事實。
  (二)潘蔚宗係何人所殺害，究係被告或係郭鴻彰：
  1.被告辯稱：當天我出來時，郭鴻彰確實從後抱著死者，而且
    事後郭鴻彰還親口告訴我，死者是其砍的，郭鴻彰且跟我說
    ，死者腰間有插一把，其是拔出那把刀殺死者的，因郭鴻彰
    手上有刀傷，證明郭鴻彰搶到潘蔚宗手上的刀，再持刀殺傷
    潘蔚宗可證，然證人郭鴻彰自原審及歷審中均否認持刀砍傷
    潘蔚宗。據證人郭鴻彰前在原審調查中已到庭供稱：那天乙
    ○○找我去喝酒，因為包廂很多人坐不下，而且我也只認識
    乙○○，所以我就到外面去，坐沒多久，丙○○就進來了；
    …還帶了一個朋友，他們進來時就拿刀；…我看到他們衝進
    來後，就跑出去；…所以後來情形我不知道…」等語（見原
    審卷(一)第二三五頁）。於本院更審前調查中又供陳：（問：
    人是誰殺的？）不是我殺的；（問：你在場有無看到誰拿刀
    殺死者？），沒有看到，當時他們在裡面包廂，我是在外面
    ，後來聽到有人帶刀子說「阿文」、「阿文」你給我出來，
    我看到這種情形，就趕緊先走了；（問：你當天那裡受傷？
    ）左、右手的手掌，當天他們是要找阿文，但他們知道我常
    與阿文在一起，看到我即亮刀子作勢要砍，我趕緊推開他們
    ，因此才受傷的；…（問：為何你去醫院就診？）我受傷，
    我被刀子劃到，因為我推刀子；（當時情形）被告打電話叫
    我去喝酒，我去之後發現我只認識被告，其他的人我都不認
    識，後來我看道丙○○拿刀子進來，他在外面喊著「阿文」
    、「阿文」，當時我人在包廂的外面，「阿文」就是被告，
    這種情形我看到就趕快跑出去；（問：為何你要跑出去？）
    那種情況不關我的事情；（問：當時丙○○的樣子像是要打
    架的意思？）一定是打架，不然幹嘛要帶刀子，而且他的態
    度很兇，因為出入口只有一個，他們擋在我的前面，後來因
    為推擠，所以我才會被刀子劃到，那時候很暗，我只看到丙
    ○○，我就跑出去並且馬上去看醫生等語（見本院上訴卷第
    四六頁、更(一)審卷第九六頁）。雖證人郭鴻彰坦承渠當天左
    右手掌均有受傷，然已據其說明：係因丙○○等人知伊常與
    被告在一起，看到伊即亮刀子作勢要砍，伊趕緊推開他們，
    因此才受傷的云云。再依卷附天主教耕莘醫院永和分院於九
    十年七月十二日以九十耕永字第○七二三號函送予本院之郭
    鴻彰八十八年十二月十四日就診資料所示，其係受有左食
    指割傷二×○．五×○．五公分右中指割傷一×○．五×
    ○．五公分之輕微傷害。參以本案發生時在場之證人丙○○
    、古易哲、張家祥、郭世海、王敏圓於偵審中所述，對於被
    害人潘蔚宗被殺時，確未看見證人郭鴻彰；當時持刀砍殺被
    害人，或證稱當時並沒有看見郭鴻彰在現場等有利郭鴻彰之
    證述。又證人古易哲於原審時供稱：「我喝酒時有看到郭鴻
    彰，但出來後我沒有見到郭鴻彰。」、丙○○亦稱：「我進
    去就說要找阿文，我說完後來郭鴻彰是否跑出去，我沒注意
    到。」、證人張家祥則稱：「我之前已作證過，我出來時沒
    看到阿章，我沒看到阿章與死者打鬥，我被收押後寫給檢察
    官的狀紙上寫的才是真的。」、古易哲並補稱：「我在警訊
    中所說的朋友，不是指阿章，而是徐偉泰。」等語（見原審
    卷(一)第二三六、二三七頁），如死者是郭鴻彰所殺，古易哲
    、丙○○、張家祥、王敏圓、郭世海，何以對雙方在衝突時
    ，對於郭鴻彰是否在案發現場，均毫無明確之印象，且無人
    供證死者是郭鴻彰持刀所殺，證人古易哲、張家祥、王敏圓
    、郭世海均為被告乙○○之友人，何以所供明確供稱是被告
    乙○○殺死者，況被告於上揭時地與丙○○及死者衝突，為
    被告所是認，足見死者確係被告乙○○衝突鬥毆中，其所持
    之刀為被告所奪後，被告再持以殺死潘蔚宗，事證甚明。證
    人郭鴻彰手上之刀傷有可能是與潘蔚宗搶西瓜刀所傷（詳後
    述），尚難僅以證人郭鴻彰有手傷，即遽認被害人為其所砍
    殺。
  2.證人徐偉泰於原審於本院歷審雖證稱：「阿彰跟死者抱在一
    起，餐廳老闆甲○○有說死者是阿彰砍的．．．以我站的角
    度看，我肯定乙○○跟小劉倒在一邊，阿彰跟死者倒在廁所
    那邊．．．丙○○的刀子掉在地上後，我撿到交給老闆，乙
    ○○並沒有持刀砍潘蔚宗等語（見原審卷(一)第八四頁，本院
    上訴卷第六五頁、上更(一)卷第一四三頁、上更(二)卷第一八二
    頁）。然觀諸其所為供詞，並未據其陳明其親眼目睹被害人
    確為郭鴻彰所砍殺，況其在檢察官偵查中所言：我從頭到尾
    只見阿文和小劉扭打在一起，不可能是「阿文」殺的等語。
    依其陳述內容，顯係其個人臆斷之詞，且證人甲○○於原審
    調查中證稱：當中有些人我不認識，我不清楚誰和誰在打，
    死者個子比較小，我沒有特別注意到他，是事後人散去後，
    我才發現死者在場，我印象中只有看到丙○○拿刀，沒有看
    到其他人有拿刀，死者當時和誰在扭打我不知情，我看到乙
    ○○時是丙○○拿刀架在他脖子上那一幕，後來我就被推開
    了；當時我確實沒注意到死者，可能被某人擋住了云云（見
    原審卷(二)第十七頁）。於本院上訴審時傳喚該證人到庭，仍
    據其陳稱：我看到的是中間那段，我看到的是小劉拿西瓜刀
    架著被告的脖子；…知道他們有在扭打，但看不清楚，且當
    時也沒有看到死者；…人跑光了，才發現死者躺在那裡等語
    （見本院上訴卷第一四二頁）。依其證言並未全程在場目睹
    被害人被何人砍殺，事後才看到死者躺在地上等情，且對證
    人徐偉泰所證搶下丙○○所持之西瓜刀後，即交給餐廳老闆
    ，被告不可能持搶自丙○○之西瓜刀砍殺潘蔚宗一節，為證
    人甲○○所否認，經本院前審依聲請傳喚被告所聲請之證人
    蔡宗瀚、周文偉、藍恭遠等到庭亦未能證實其事（詳見上訴
    卷第二三五頁、上更(一)卷第二○二頁、上更(二)卷第一八二頁
    ），自不能為被告有利之證據，被告所辯死者係郭鴻彰持刀
    所砍殺云云，顯無可採。
  (三)被告是否有搶奪丙○○手中之西瓜刀，並進而持該刀殺害潘
    蔚宗：
  1.關於被告乙○○於上開時地因敬酒問題與丙○○發生口角，
    以及丙○○於返家後，復依被害人潘蔚宗之提議，與之共同
    攜帶西瓜刀二把，折回現場找被告尋釁之事實，已據證人丙
    ○○於警詢時供稱：「…『阿文』喝醉了跟我起衝突…後雙
    方離開，我及潘蔚宗坐上『阿峰』的車子回到新店租屋處，
    潘蔚宗說等一下我去拿個東西，結果潘蔚宗拿了二把西瓜刀
    下來回到車上說剛才『阿文』跟你吵架回去找他算帳，於是
    我們又搭『阿峰』的車子到了長廊西餐廳…」（見八十八年
    度偵字第二七一九二號卷第十一頁）及於檢察官偵查中供述
    ：因喝酒喝多了，忘了何原因就吵起來，當時二人起衝突，
    在場者有勸架，我和潘蔚宗、「阿峰」先離開了，我們開車
    回新店後，潘說等一下，他上去拿東西，他就拿了二把刀下
    來，他打電話去長廊問乙○○在不在，他說有，就將一把刀
    交給我，我們又回現場等語明確（見偵字第二七一九二號卷
    第二七一頁背面），堪認證人丙○○與被害人潘蔚宗有持刀
    返回長廊西餐廳尋仇之行為。
  2.次查，證人丙○○返回「長廊西餐廳」後，持西瓜刀架住被
    告乙○○脖子，嗣因原與乙○○在包廂內飲酒之古易哲（更
    名古奕男）、郭世海、張家祥、王敏圓等四人先後衝出查看
    究竟，見狀即為解救乙○○脫困，又與丙○○相互推打，使
    乙○○得以順勢推倒丙○○趁機掙脫，並搶得丙○○手中之
    西瓜刀，據以砍殺被害人潘蔚宗之經過，則據：
  (1)證人張家祥在原審供證：後來我們發覺外面的聲音更吵，古
    易哲、郭世海、我及王敏圓和時小姐就依序出去看是何情形
    ，出去後我看到丙○○拿著刀子架在乙○○的脖子上，另外
    丙○○的朋友也拿一把刀往我這邊砍過來，因為我認識丙○
    ○我就說都是自己人不要打，並用手去擋刀子，結果我的右
    手無名指就被割傷了，我趕緊閃到旁邊喊說不要打了；我看
    到乙○○有砍到潘蔚宗，至於砍到哪裡我就不知道等語（見
    原審卷第一九二頁）；在本院更審前調查中仍具結供證：當
    時叫「不要打」是我叫的，人是被告砍的，當時丙○○已倒
    下來了，郭鴻章已經到門外去了，很早就離開了等語（見本
    院上更(一)字卷第七十六頁背面）。
  (2)證人古易哲於檢察官偵查中供稱：是「阿文」砍的，他朋友
    在我們出來時已走了；．．．我們坐在包廂內，不久聽到第
    一次爭吵聲，後來越來越大聲，我第一次出去看，看到丙○
    ○拿刀架著「阿文」，他拿西瓜刀橫著架住「阿文」的脖子
    ，劉看我出來，以為我要幫「阿文」，就揮刀砍我，砍到我
    右手臂；我朋友陸續出來，劉砍我後，我有回他一拳，打到
    他眼睛，我朋友全部出來，死者以為我們要去幫「阿文」，
    就揮刀砍他們（觀諸前後文，此處應為「我們」之誤）；我
    當時站在與丙○○同一方向，我打了劉之後，「阿文」趁機
    搶劉的刀，死者拿刀背對我砍我朋友，劉被「阿文」逼到吧
    檯旁，「阿文」拿刀朝死者砍了一刀，因死者背對著「阿文
    」，「阿文」就順勢砍了一刀，此時我們要走了，因老闆娘
    說有後門，且警察來了，我們陸續走出後門被抓到云云（見
    偵字第二七一九二號卷第一七二頁背面、第二九九頁背面、
    第三００頁）。在原審又供證：乙○○（砍潘蔚宗）；刀子
    是乙○○從丙○○那裡搶來的；當時乙○○身邊還有跟一個
    人，那個人是誰我不知道；我以前和乙○○不認識，我是因
    張家祥邀約才去喝酒的；乙○○被挾持時我有看到；當時丙
    ○○以為我要幫乙○○就順手用刀子劃到我，我後來就出拳
    打他，打倒他後乙○○就從丙○○手中搶走刀子等語（見原
    審卷第四十四頁）。
  (3)證人王敏圓於檢察官偵查中供稱：「阿文」就帶一人進包廂
    ，張介紹「阿文」後，「阿文」的朋友就先出去，「阿文」
    也立刻出去，然後我們聽到外面有吵雜聲；後來越來越大聲
    ，第一次是小衝突，第二次就像要打架了，我們陸續出去，
    我出去看到死者在包廂門口表情很痛苦，「阿文」站他旁邊
    ，小劉倒在吧台旁，「阿文」旁邊有一個人，好像是他帶來
    的朋友云云（見偵字第二七一九二號卷第二八四頁背面）。
    在本院更審前調查中仍具結供證：偵訊實在，沒有補充等語
    （見本院上更(一)字卷第七十頁）。
  (4)證人郭世海於檢察官偵查中供稱：「阿文」聽到外面有丟東
    西的聲音他就出去，我們本來不想出去，張家祥本來說不關
    我們的事，不要出去，「阿文」出去後，老闆娘也出去了，
    聲音越來越大，等聲音停了，古易哲、我、張家祥、王敏圓
    就陸續出去，古易哲出去看到丙○○持刀架著乙○○，劉看
    到有人從包廂出來，刀子一揮向門口，揮向古易哲，小劉揮
    刀時乙○○就掙脫了，小劉不知如何跌倒在熱水爐旁，右手
    燙到，刀就掉了；「阿文」就撿起刀子，衝向死者，張家祥
    看到都是認識的人，他說「都認識的，不要打！」，我就去
    推「阿文」，被砍到右手；…我被砍到時就退後，握住我的
    手，當時看到死者時，他身體右側是血，乙○○站在他旁邊
    ，二人都是拿著刀，然後有人喊警察來了，大家都往後門逃
    走云云（見偵字第二七一九二號卷第二八一頁背面、第二八
    二頁）。在本院更審前調查中仍具結供證：我是出去勸架的
    時候受傷，當時我很疼痛，斷了三根筋，我一直看著我的手
    ，等我抬頭一看，死者就已經倒了，我當時還沒碰到他們就
    被刀子劃到手，當時是被告拿刀衝向死者，被告在我右邊，
    死者在我左邊，應該是被被告的刀劃到的，我沒有看到有沒
    有其他的人拿刀，那個地方很小，是在包廂外面，那時候沒
    有人靠近等語（見本院上更(一)字卷第七十二頁）。
  (5)另證人李子碩於檢察官偵查中證稱：有一個胖胖的被人拿刀
    架著，有人在勸不要這樣子，隨後一陣混亂，他們就跑出去
    了，當時有二個人在喊刀子放下，把人拉開，被架住的那個
    人呆呆站著，他有用手搶刀子；沒見到（死者如何被殺）云
    云（見偵字第二八三八號偵查卷第一四一頁）。依該證人之
    供證，雖未看見被害人如何遇害；惟渠所指「被刀子架住之
    人（按即指被告乙○○），有用手搶刀子」乙節，則與前述
    證人張家祥、古易哲、王敏圓及郭世海所稱被告確有搶下丙
    ○○手中西瓜刀之證言，亦相符合，前開證人所供證之情節
    甚相一致。
  (6)被告雖另辯稱：證人張家祥、古易哲、王敏圓及郭世海於警
    詢時並未指證被告搶下丙○○的西瓜刀砍潘蔚宗，嗣後於偵
    查中改口供證被告搶刀之後砍被害人係相互勾串故入人罪，
    以期獲得交保云云。然遍閱全卷並無相關之資料以為佐證；
    參諸證人張家祥與被告乃屬舊識，其於案發當日猶偕古易哲
    、王敏圓及郭世海等人，與被告在上開西餐廳飲宴，復於被
    告遭丙○○持刀挾持時，共同挺身解圍，足見渠等與被告有
    相當程度之交情，殊無刻意對被告為構陷誣攀之必要；況渠
    等斯時既均因本案遭收押禁見中，苟非親眼目睹前開事實，
    自無法為此相符之證述；證人張家祥、古易哲、王敏圓及郭
    世海等人嗣於偵查中對被告所為之上開證述，應屬可信。況
    且，證人古易哲、郭世海、張家祥、王敏圓在交保後於原審
    、本院更審前調查中仍具結為相同之供述；顯見該等證人之
    前揭供證，並非係為求交保所為。被告所辯證人係故入其罪
    ，以期獲得交保乙節，自無足採，益證被告於搶下丙○○手
    中之西瓜刀後，進而有持該刀砍殺被害人潘蔚宗之行為。
  (四)被告如何情況下砍殺潘蔚宗是否該當正當防衛之要件得減輕
    其刑：
  1.被告雖辯稱：其係正當防衛行為云云。惟按正當防衛，對於
    現在不法之侵害始得為之，侵害業已過去，即無正當防衛可
    言。故侵害行為業已過去之報復行為，與無從分別何方為不
    法侵害之互毆行為，均不得主張正當防衛，最高法院三十年
    上字第一０四０號著有判例。查，被告固係先遭丙○○持西
    瓜刀架住脖子而無法動彈，然其後即因原與被告均在包廂內
    飲酒之友人古易哲及郭世海、張家祥、王敏圓等四人，分別
    出來查看究竟，並由古易哲為解救其脫困，基於傷害之犯意
    出拳毆打丙○○之臉頰；被告亦趁此機會掙脫丙○○之挾持
    ，並順勢將丙○○推倒於地後，將其所持之西瓜刀搶奪在手
    ，則此時丙○○之不法侵害已不復存在。且證人張家祥於偵
    查中陳稱：阿文搶到丙○○的刀子從潘蔚君的背部砍下等語
    、原審時證稱：潘蔚宗砍我之後，剛好丙○○倒下來，潘蔚
    宗聽我說大家都認識的，就回過頭，然後便去幫丙○○．．
    ．等語（見偵字第二七一九二號卷第一○七頁、原審卷(一)第
    一九四頁）；證人古易哲、王敏圓亦均證稱：阿文就搶到丙
    ○○的刀子，然後就順手砍潘蔚宗等語（見偵字第二七一九
    二號卷第一○七頁背面、第一○八頁）。被告於搶下丙○○
    之西瓜刀後，竟持刀朝潘蔚宗左背部猛砍一刀，揆諸前揭判
    例，自與正當防衛之要件不符，被告辯稱係正當防衛，不足
    採信。
  2.至於被告乙○○搶到丙○○手中之西瓜刀後，究係在如何情
    況下萌生殺人之犯意，猛砍被害人之背部，致潘蔚宗大量出
    血休克死亡，據證人徐偉泰迭於原審、本院上更(二)審時證稱
    ：「潘蔚宗被殺傷前，看見阿彰（即郭鴻彰）互相扭抱在一
    起搶西瓜刀．．．有看見阿彰身上、手上均是血，從我右前
    方往左後方跑走，看見死者躺在地上」（見原審卷第八四頁
    、上更(二)卷第一八二頁）；證人王敏圓證稱：「潘蔚宗被殺
    傷倒地，表情很痛苦，看見乙○○與他帶來的小弟（指郭鴻
    彰）在旁邊．．．阿文手上拿刀」（見偵查卷第二八五頁）
    ；被告乙○○亦坦承其掙脫被丙○○持刀挾持後，有看見潘
    蔚宗與郭鴻彰扭抱在一起等語；證人郭鴻彰雖否認潘蔚宗被
    殺傷時仍在現場，堅稱看見丙○○、潘蔚宗持刀前來挑釁，
    見事態嚴重，用手推開刀之後，已先行從餐廳側門離去云云
    ，其餘證人古易哲、張家祥、郭世海等人對於證人郭鴻彰於
    潘蔚宗被殺害時是否已離開現場，雖亦有不同之陳述，惟證
    人郭鴻彰承認於案發當天左右手掌受有刀傷，並有天主教耕
    莘醫院永和分院之就診資料可稽，已詳如前述，參以被告乙
    ○○與證人徐偉泰一致供證看見郭鴻彰與潘蔚宗相互抱在一
    起，堪認證人郭鴻彰與潘蔚宗當時曾扭抱在一起互相搶奪西
    瓜刀，因此受有手上之刀傷，而被告乙○○目睹郭鴻彰與被
    害人潘蔚宗抱在一起互搶刀械，頓萌殺機，乃持搶奪自丙○
    ○之西瓜刀，揮刀砍殺潘蔚宗背部堪以認定。被告持西瓜刀
    砍殺被害人，當時潘蔚宗雖與郭鴻彰互搶刀械，然並非對被
    告或他人實施不法之侵害，遍查全案卷證，被害人潘蔚宗亦
    無持西瓜刀對任何人逞兇之行為，自難認被告係為防衛自己
    或他人之權利，而有正當防衛規定之適用，被告所辯係正當
    防衛，殊屬無據。
  (五)查西瓜刀為大型鋒銳之兇器，持以砍人可造成重大之創口，
    而能致人於死，此週知之事實；又被害人遭被告砍殺致背部
    在左肩胛骨下近中線自頭頂往下四十至六十公分，有斜走之
    刀創長十八公分，且該刀創為切割深入左第八肋骨切斷至左
    胸腔，有如前述，更得見被告下手至重及殺意至堅，其行為
    時有殺人之犯意甚明。且被害人潘蔚宗確為被告砍殺致死，
    被告之砍殺與被害人之死亡間有因果關係，已毋庸置疑。本
    件被告所辯各節，顯屬卸責之詞，為無可採。本案事證明確
    ，被告犯行已可認定。
七、論罪科刑之法律：
    核被告乙○○所為，係犯刑法第二百七十一條第一項之殺人
    罪。被告乙○○前曾因犯重利罪，經本院於八十四年四月十
    九日判處有期徒刑五月確定，而於八十四年五月三十日執行
    完畢，有本院被告全國前案紀錄表乙件在卷可稽，其於五年
    內再犯有期徒刑以上之本罪，不論依九十五年七月一日修正
    施行前之刑法第四十七條，或修正後之刑法第四十七條第一
    項之規定，均構成累犯，對被告而言並無有利或不利之情形
    ，自不生新舊法比較之問題，依新刑法第二條第一項前段規
    定，應逕依修正前之刑法第四十七條，論以累犯，並加重其
    刑（本刑死刑、無期徒刑部分不得加重）。
八、撤銷原判決之理由：
  (一)原判決對於被告如何有殺人之犯意，未予敘明，容有理由不
    備之違誤。
  (二)被告上訴猶執詞否認犯行，而指摘原判決不當，雖無理由，
    惟原審判決既有上開可議之處而無可維持，自應由本院將原
    判決關於被告乙○○殺人部分撤銷改判。
九、量刑審酌之理由：
  (一)爰審酌被告原係空手而遭與死者同行之丙○○所制，其後其
    友人古易哲為解救其脫困出拳毆打丙○○之臉頰，被告亦趁
    此機會掙脫丙○○之挾持，並順勢將丙○○推倒於地後，將
    其所持之西瓜刀搶奪在手，旋因見被害人潘蔚宗與郭鴻彰互
    相扭抱在一起搶西瓜刀，因而萌殺人之犯意，順勢持刀朝潘
    蔚宗左背部猛砍一刀，並非有事前之計劃，亦非有重大之惡
    性，其雖僅有砍殺一刀，然已造成被害人死亡之結果，及犯
    罪後猶飾詞卸責之態度等一切情狀，量處如主文第二項所示
    之刑，以示懲儆。
  (二)作案之凶刀一把因非屬被告所有，故本院認無併予宣告沒收
    之必要，附此敘明。
十、適用法條：
  (一)程序法方面：刑事訴訟法第三百六十九條第一項前段、第三
    百六十四條、第二百九十九條第一項前段。
  (二)實體法方面：刑法第二百七十一條第一項、第二條第一項前
    段、修正前刑法第四十七條。
本案經檢察官黃全祿到庭執行職務。
中　　華　　民　　國　　96　　年　　1 　　月　　30　　日
　　　　　　　　　刑事第五庭    審判長法　官  吳    敦
　　　　　　　　　　　　　　　　　    法　官  張 傳 栗
　　　　　　　 　 　　　　　　　　　　法　官  吳 啟 民
以上正本證明與原本無異。
如不服本判決，應於收受送達後十日內向本院提出上訴書狀，其
未敘述上訴之理由者並得於提起上訴後十日內向本院補提理由書
（均須按他造當事人之人數附繕本）。
                                      書記官  江 采 廷
中　　華　　民　　國　　96　　年　　1 　　月　　31　　日
附錄：本案論罪科刑法條全文
刑法第二百七十一條第一項
殺人者，處死刑、無期徒刑或十年以上有期徒刑。
